---
title: "Projekt Analiza Danych"
author: "A. Kierznikowicz, J. Dobosz, P. Cebulska"
date: "2024-11-20"
output:
  html_document: default
  pdf_document: default
---

```{r setup, include=FALSE}
knitr::opts_chunk$set(echo= FALSE)
```

### **Informacje o firmie:**

Firma zajmuje się wszystkimi kredytami mieszkaniowymi. Jest obecna na wszystkich obszarach miejskich, półmiejskich i wiejskich. Klient najpierw ubiega się o kredyt mieszkaniowy, a następnie firma sprawdza, czy klient kwalifikuje się do otrzymania pożyczki.

### **Analizowany problem:**

Firma chce zautomatyzować proces przyznawania pożyczki (w czasie rzeczywistym) w oparciu o dane klienta podane podczas wypełniania wniosku online. Dane te obejmują płeć, stan cywilny, wykształcenie, liczbę osób na utrzymaniu, dochód, kwotę pożyczki, historię kredytową i inne. Aby zautomatyzować ten proces, firma postawiła sobie za cel zidentyfikowanie segmentów klientów kwalifikujących się do otrzymania kwoty pożyczki i skierowanie jej właśnie do nich. W tym przypadku dostarczono częściowy zestaw danych.

### **Otrzymane dane:**

*Zmienna objaśniana*:

-   **credit history** - wskazuje, czy dany wniskodawca uzyskał kredyt czy nie.

*Zmienne objaśniające*:

-   **Gender** - zawiera informacje o płci wnioskodawcy;
-   **Married** - informuje czy wnioskodawca jest w związku małżeńskim czy nie;
-   **Self_Employed** - informuje czy wnioskodawca jest na samozatrudnieniu;
-   **Education** - informuje czy wnioskodawca ukończył szkołę;
-   **Property_Area** - informuje o miejscu zamieszkania wnioskodawcy: "Rural", "Semiurban", "Urban";
-   **Dependents** - informuje o liczbie osób na utrzymaniu;
-   **ApplicantIncome** - informuje o dochodzie wnioskodawcy;
-   **CoapplicantIncome** - informuje o dochodzie współwnioskodawcy;
-   **LoanAmount** - informuje o kwocie kredytu;
-   **Loan_Amount_Term** - informuje o czasie trwania kredytu.

### **Pakiety wykorzystane w projekcie:**

install.packages("rstatix") install.packages("ggcorrplot") install.packages("finalfit") install.packages("naniar") install.packages("VIM") install.packages("finalfit")\
install.packages("validate") install.packages("plotly") install.packages("webr") install.packages("gtsummary") install.packages("ggstatsplot") install.packages("ggplot2") install.packages("kableExtra")

### 1. Wczytanie danych

```{r include=FALSE}
dane <- read.csv("Hipoteczny.csv")
```

### 2. Porządkowanie danych

W pierwszej części projektu analizujemy dane źródłowe pod kątem wystąpienia **braków danych**.

#### a) Wstępne rozeznanie

```{r echo=FALSE}
head(dane)
```

#### b) Sprawdzanie braków danych

```{r echo=FALSE}
sum(is.na(dane))
```

#### c) Sprawdzanie czy są puste komórki

```{r echo=FALSE}
sum(dane == "", na.rm = TRUE)
```

#### d) zsumowanie pustych komórek i komórek NA

```{r echo=FALSE}
sum(dane == "" | is.na(dane), na.rm = TRUE)
```

Z powyższej analizy wynika, że wśród danych źródłowych znjaduje się **40** wartości oznaczonych jako NA oraz **44** zmienne puste. W związu z tym należy przekodować zmienne tak, aby w miejsce pustych komórek pojawiły się wartości NA.

### 3. Przekodowanie zmiennych

Na początek zmienne kategoryczne zostają przekodowane na zmienne numeryczne, aby możliwe było zbadanie koralecji pomiędzy poszczególnymi zmiennymi oraz aby zapobiec pojawianiu się pustych komórek.

```{r include=FALSE}
dane2 <- dane
dane2$Gender <- ifelse(dane2$Gender == "Female", 0,
                       ifelse(dane2$Gender == "Male", 1, NA))

dane2$Married <- ifelse(dane2$Married == "Yes", 1, 
                              ifelse(dane2$Married == "No", 0, NA))

dane2$Self_Employed <- ifelse(dane2$Self_Employed == "Yes", 1, 
                                  ifelse(dane2$Self_Employed == "No", 0, NA))


dane2$Education <- ifelse(dane2$Education == "Graduate", 1, 
                              ifelse(dane2$Education == "Not Graduate", 0, NA))


dane2$Property_Area <- ifelse(dane2$Property_Area == "Rural", 1, 
                                ifelse(dane2$Property_Area == "Semiurban", 2, 
                                  ifelse(dane2$Property_Area == "Urban", 3, NA)))
                            


dane2$Dependents <- ifelse(dane2$Dependents == "3+", 3, 
                                  ifelse(dane2$Dependents == "2", 2, 
                                         ifelse(dane2$Dependents == "1", 1,
                                                ifelse(dane2$Dependents == "0", 0, NA))))
                           
dane2 <- dane2[,-1]
```

**Opis przekształceń poszczególnych zmiennych kategorycznych do postaci numerycznej**

-   **Gender -** zawiera informacje o płci, "Male" jest kodowana jako 1, a "Female" 0.
-   **Married -** jest przekodowywana, aby 1 oznaczało "Yes",a 0 "No".
-   **Self_Employed -** jest przekodowywana na 1 dla odpowiedzi "Yes", a 0 dla "No".
-   **Education -** Wartości "Graduate" są kodowane jako 1, a "Not Graduate" jako 0
-   **Property_Area** - zmienna zawiera trzy kategorie: "Rural", "Semiurban", "Urban". Zostały im przypisane kolejno liczby: 1, 2 i 3.
-   **Dependents** - zmienna zawiera liczbę osób na utrzymaniu, wartość "3+" jest zamieniana na 3, a pozostałe wartości są przekodowane na liczby.

#### a) Następnie sprawdzamy jak wyglądają zmienne po przekodowaniu.

```{r}
head(dane2)
```

#### b) Sprawdzanie czy są puste komórki

```{r}
sum(dane2 == "", na.rm = TRUE)
```

W wyniku przekodowania zmiennych zniwelowane zostały puste komórki, które przyjęły teraz postać NA.

#### c) Sprawdzanie braków danych

```{r}
sum(is.na(dane2))
```

Ostatecznie w danych znajdują się **84** braki danych oznaczone jako NA.

#### d) Sprawdzanie struktury zmiennych

```{r}
str(dane2)
```

Zmienne wykazują charakter liczbowy, więc nic nie trzeba zmieniać.

### **4. Walidacje**

**Walidacja na danych pierwotnych "dane".**

```{r include=FALSE}
library(validate)

rules_dane <- validator(

  # 1. Czy są typos w danych jakościowych
  Gender %in% c("Male", "Female", ""),
  Married %in% c("Yes", "No", ""),      
  Education %in% c("Graduate", "Not Graduate", ""), 
  Self_Employed %in% c("Yes", "No", ""),       
  Property_Area %in% c("Urban", "Semiurban", "Rural", ""),

  # 2. Czy w zmiennej Dependents są inne wartości niż NA, pusta kolumna, 0, 1, 2, 3+?
  Dependents %in% c(0, 1, 2, "3+", NA),

  # 3. Czy jakiegoś Loan_ID nie ma kilka razy?
  is_unique(Loan_ID)
)
```

Sprawdzenie czy spełnione są warunki dla danych pierwotnych "dane".

```{r echo=FALSE, message=FALSE, warning=FALSE}
cf_dane <- confront(dane, rules_dane)
plot(cf_dane, main="Walidacja danych pierwotnych")

```

**Walidacja na danych przekodowanych "dane2".**

```{r include=FALSE}

rules_dane2 <- validator(

  # 1. Czy zmienne ilościowe są większe równe 0?
  ApplicantIncome >= 0,
  CoapplicantIncome >= 0,
  LoanAmount >= 0,
  Loan_Amount_Term >= 0,
  Credit_History >= 0,

  # 2. Czy wszystkie wartości wszystkich zmiennych są większe równe 0?
  all(is.finite(.) & . >= 0)

)
```

Sprawdzenie czy dane przekodowane spełniają określone warunki.

```{r echo=FALSE, message=FALSE, warning=FALSE}
cf_dane2 <- confront(dane2, rules_dane2)  
barplot(cf_dane2, main="Walidacja danych po przekodowaniu")

```

Dane pozytywnie przeszły walidacje. Wszystkie obserwacje spełniają wyżej wymienione reguły. Ujawniono braki danych, które zostaną omówioe w następnej części raportu.

### 5. Analiza braków danych

#### a) Macierz korelacji poszczególnych zmiennych

Następnie tworzymy macierz korelacji wszystkich zmiennych.

```{r include=FALSE}
library(rstatix)
library(ggcorrplot)
```

```{r echo=FALSE}
korelacja <- cor_mat(dane2)
ggcorrplot(cor(dane2))
```

Macierz korelacji przedstawia zależności pomiędzy wszystkimi zmiennymi, umożliwiając wstępną ocenę, które zmienne i w jakim stopniu są ze sobą skorelowane.

#### b) Graficzna analiza braków danych

Tworzymy macierz korelacji pomiędzy brakującymi zmiennymi, aby ocenić czy występują jakieś zależności w brakach danych.

```{r echo=FALSE, message=FALSE, warning=FALSE}
library(mice)
library(DT)

dane2_wykres <- dane2 
names(dane2_wykres) <- c("G","M","D","E","SE","A","C","LA","LAT","CH","PA")
datatable(md.pattern(dane2_wykres))
library(naniar)
gg_miss_fct(dane2, Credit_History)
gg_miss_upset(dane2)
vis_miss(dane2, cluster=TRUE, sort_miss=TRUE)
```

### 6. WNIOSKI

Pierwszy z efektów analizy to **macierz wzorców braków danych**, która przedstawia unikalne wzorce braków danych dla poszczególnych zmiennych. Komórki z brakami są zaznaczone w tabeli na różowo, co pozwala zrozumieć, które zmienne i jak często mają braki. Pierwszy wiersz (289 obserwacji) nie ma żadnych braków danych. Oznacza to, że większość danych jest kompletna. Natomiast W pozostałych wierszach widzimy różne wzorce braków. Na przykład w drugim wierszu 25 obserwacji ma braki w zmiennej CH. Z kolei zmienna CH ma 29 braków.

Drugi wynikiem jest **wykres słupkowy braków danych względem kategorii**, który przedstawia procent braków danych w każdej kolumnie. Następnie sporządzony został **diagram UpSet dla brakujących danych**, który podobnie jak macierz, przedstawia ilość braków w zależności od kolumny.

Na koniec zbudowano **mapę cieni**, która przedstawia procentowy udział braków danych w całości analizowanych danych. W analizowanym przypadku braki danych stanowią 2,1% zmiennych, z czego największy udział mają braki w kolumnie Credit_History (8%), a najmniejszy - LoanAmount (1%).

### Test statystyczny braków danych

```{r include=FALSE}
library(kableExtra)

```

```{r echo=FALSE}
test_result <- mcar_test(dane2)
test_df <- as.data.frame(test_result)
test_table <- kable(test_df, format = "html", caption = "Wyniki testu MCAR: Missing Completely At Random") %>%
  kable_styling(bootstrap_options = c("striped", "hover", "condensed"))

test_table
```

Hipoteza zerowa testu: Braki danych są MCAR (całkowicie losowe). Hipoteza alternatywna testu: Braki danych nie są MCAR.

*Wartość p (0.9918873) jest znacznie większa niż próg istotności (0.05)*, więc nie ma podstaw do odrzucenia hipotezy zerowej. Oznacza to, że braki w analizowanych danych są całkowicie losowe i nie zależą od wartości innych zmiennych ani samych brakujących danych. Co więcej, istnienie *12 wzorców braków danych* sugeruje, że różne obserwacje mają różne kombinacje braków.

Ponadto obserwowany niski poziom korelacji pomiędzy zmiennymi oraz analiza powyższych wykresów wskazuje na to, że braki danych należy skategoryzować jako MCAR (Całkowicie losowe braki danych).

#### 7. Imputacja brakujących danych - *Wielowymiarowe wypełnianie braków danych przez równania łańcuchowe*

Do imputacji braków w danych użyto pakietu **mice** (Multivariate Imputation by Chained Equations), stosując metodę **pmm** (Predictive Mean Matching), która wypełniała braki na podstawie podobnych obserwacji z danych.

```{r include=FALSE}
library(mice)
danem <- dane2
Gender_imputed <- mice(danem[, c("Gender", "Married", "Dependents", "Education", "Self_Employed", 
                                "ApplicantIncome", "CoapplicantIncome", "LoanAmount", 
                                "Loan_Amount_Term", "Credit_History", "Property_Area")], 
                       m = 5, method = "pmm")

danem$Gender <- complete(Gender_imputed)$Gender
```

Zimputowane zostały brakujące obserwacje w zmiennej **Gender**, a następnie uzupełniono brakujące wartości w zbiorze danych.

Proces ten został powtórzony dla pozostałych zmiennych

**zmienna Dependents**

```{r include=FALSE}
Dependents_imputed <- mice(danem[, c("Dependents", "Gender", "Married", "Education", "Self_Employed", 
                                    "ApplicantIncome", "CoapplicantIncome", "LoanAmount", 
                                    "Loan_Amount_Term", "Credit_History", "Property_Area")], 
                           m = 5, method = "pmm")

danem$Dependents <- complete(Dependents_imputed)$Dependents
```

**zmienna Self_Employed**

```{r include=FALSE}
Self_Employed_imputed <- mice(danem[, c("Self_Employed", "Gender", "Married", "Dependents", 
                                       "Education", "ApplicantIncome", "CoapplicantIncome", 
                                       "LoanAmount", "Loan_Amount_Term", "Credit_History", "Property_Area")], 
                              m = 5, method = "pmm")

danem$Self_Employed <- complete(Self_Employed_imputed)$Self_Employed
```

**zmienna LoanAmount**

```{r include=FALSE}
LoanAmount_imputed <- mice(danem[, c("LoanAmount", "Gender", "Married", "Dependents", 
                                    "Education", "Self_Employed", "ApplicantIncome", 
                                    "CoapplicantIncome", "Loan_Amount_Term", "Credit_History", "Property_Area")], 
                           m = 5, method = "pmm")

danem$LoanAmount <- complete(LoanAmount_imputed)$LoanAmount
```

**zmienna Loan_Amount_Term**

```{r include=FALSE}
Loan_Amount_Term_imputed <- mice(danem[, c("Loan_Amount_Term", "Gender", "Married", "Dependents", 
                                          "Education", "Self_Employed", "ApplicantIncome", 
                                          "CoapplicantIncome", "LoanAmount", "Credit_History", "Property_Area")], 
                                 m = 5, method = "pmm")

danem$Loan_Amount_Term <- complete(Loan_Amount_Term_imputed)$Loan_Amount_Term
```

**zmienna Credit_History**

```{r include=FALSE}
Credit_History_imputed <- mice(danem[, c("Credit_History", "Gender", "Married", "Dependents", 
                                        "Education", "Self_Employed", "ApplicantIncome", 
                                        "CoapplicantIncome", "LoanAmount", "Loan_Amount_Term", "Property_Area")], 
                               m = 5, method = "pmm")

danem$Credit_History <- complete(Credit_History_imputed)$Credit_History
```

Proces został wykonany dla każdej zmiennej z brakami (Gender, Dependents, Self_Employed, LoanAmount, Loan_Amount_Term, Credit_History) i polegał na imputacji tych braków w konkretnej zmiennej na podstawie podobnych obserwacji z danych.

Sprawdzenie czy wszystkie braki zostały uzupełnione.

```{r}
sum(is.na(danem))
```

#### **PORÓWNANIE STATYSTYK PRZED I PO UŻYCIU METODY IMPUTACJI DANYCH**

```{r echo=FALSE, message=FALSE, warning=FALSE}
library(gtsummary)

dane2 %>%
  tbl_summary(
    by = Credit_History,
    statistic = list(
      all_continuous() ~ "{mean}, {p25}, {p50}, {p75}, {min}, {max}",  
      all_categorical() ~ "{n} ({p}%)"                           
    )
  ) %>%
  modify_caption("**Tabela 1. Statystyki opisowe według historii kredytowej przed imputacją**") %>%
  modify_footnote(
    all_stat_cols() ~ "Zmienne ciągłe: średnia, kwantyl 1, mediana, kwantyl 3, minimum, maksimum; zmienne kategoryczne: liczność (%); Brakujące dane zostały wykluczone z analizy."
  ) %>%
  add_p()


danem %>%
  tbl_summary(
    by = Credit_History,
    statistic = list(
      all_continuous() ~ "{mean}, {p25}, {p50}, {p75}, {min}, {max}",
      all_categorical() ~ "{n} ({p}%)"
    )
  ) %>%
  modify_caption("**Tabela 2. Statystyki opisowe według historii kredytowej po imputacji**") %>%
  modify_footnote(
    all_stat_cols() ~ "Zmienne ciągłe: średnia, kwantyl 1, mediana, kwantyl 3, minimum, maksimum; zmienne kategoryczne: liczność (%)."
  ) %>%
  add_p() 

```

### 8. Analiza odchyleń danych po imputacji

#### a) Obserwacje odstające - jednowymiarowe - Boxplot

```{r echo=FALSE, message=FALSE, warning=FALSE}
boxplot((danem), main = "Analiza odchyleń")

layout(matrix(c(1, 2, 3, 4, 5, 5), nrow = 3, byrow = TRUE), heights = c(1, 1, 0.5))

boxplot(danem$ApplicantIncome, danem$CoapplicantIncome, 
        names = c("AppIncome", "coappIncome"), main = "Dochód wnioskodawców")
boxplot(danem$Loan_Amount_Term, danem$LoanAmount, 
        names = c("LoanAmountT", "LoanAmount"), main = "Cechy kredytu")
boxplot(danem$Gender, danem$Education, danem$Credit_History, 
        danem$Self_Employed, 
        names = c("Płeć", "W", "HK", "SZ"), main = "Cechy personalne")
boxplot(danem$Married, danem$Dependents, danem$Property_Area, 
        names = c("SC", "LOU", "Property"), main = "Cechy personalne - bez odchyleń")

par(mar = c(0, 0, 0, 0))
plot.new()
legend("center",
       legend = c(
         "AppIncome = Dochód wnioskodawcy", 
         "CoappIncome = Dochód współwnioskodawcy",
         "W = Wykształcenie", 
         "HK = Historia Kredytowa", 
         "SZ = Samozatrudnienie",
         "SC = Stan cywilny", 
         "LOU = L. osób na utrzymaniu"),
       cex = 1,
       bty = "n")
```

Z analizy wykresów pudełkowych wynika, że najbardziej odchylającymi się zmiennymi jest **ApplicantIncome** oraz **CoapplicantIncome**. Ponadto zauważalne różnice występują dla zmiennych **LoanAmount** i **LoanAmountT**. Pozostałe zmienne nie wykazują znaczących odchyleń.

### b) Obserwacje odstające - wielowymiarowe - Scatterplot

```{r echo=FALSE, message=FALSE, warning=FALSE}
library(ggcorrplot)
ggcorrplot(cor(danem))

x <- danem$ApplicantIncome
y <- danem$CoapplicantIncome
plot(x, y, xlab="Dochód wnioskodawcy", ylab="Dochód współwnioskodawcy", main="Zależność między dochodem wnioskodawcy a współwnioskodawcy")

a <- danem$Credit_History
b <- danem$ApplicantIncome
plot(a, b, xlab="Historia kredytowa", ylab="Dochód wnioskodawcy", main="Zależność między historią kredytową a dochodem wnioskodawcy")

a <- danem$Credit_History
b <- danem$CoapplicantIncome
plot(a, b, xlab="Historia kredytowa", ylab="Dochód współwnioskodawcy", main="Zależność między historią kredytową a dochodem współwnioskodawcy")

a <- danem$Credit_History
b <- danem$LoanAmount
plot(a, b, xlab="Historia kredytowa", ylab="Kwota kredytu", main="Zależność między historią kredytową a kwotą kredytu")

a <- danem$ApplicantIncome
b <- danem$LoanAmount
plot(a, b, xlab="Dochód wnioskodawcy", ylab="Kwota kredytu",  main="Zależność między dochodem wnioskodawcy a kwotą kredytu")
```

*Interpretacja wyników*

1.  **Zależność między dochodem wnioskodawcy a współwnioskodawcy**\
    Z macierzy korelacji wynika, że pomiędzy zmienną **AplicantIncome** a **CoapplicantIncome** występuje zauważalna relacja ujemna. W związku z tym zbudowano [**wykres punktowy**]{.underline} przedstawiający zależność między dochodem wnioskodawcy a współwnioskodawcy pozwala określić ich udział w generowaniu dochodu. Z analizy wykresu wynika, że zazwyczaj to dochody głównego wnioskodawcy są dominującym składnikiem całkowitego dochodu. Ponadto większość par wnioskodawców osiąga niewysokie dochody, co może wskazywać na niski status dochodowy aplikujących gospodarstw domowych. Zauważalne wartości ekstremalne reprezentują bardzo wysokie dochody wnioskodawców, dla których dochody współwnioskodawców pozostają na niskim poziomie. Wykres nie wskazuje na występowanie bezpośredniej korelacji między zmiennymi. Większość wartości współistnieje na niskim poziomie, lecz nie obserwuje się wyraźnego wzorca.

2.  **Zależność między dochodem wnioskodawcy a kwotą kredytu**

    Zbudowany wykres pokazuje, że większość wnioskodawców ma niskie dochody i ubiega się o kredyty w przedziale 100–300 jednostek pieniężnych. Przy wyższych dochodach kwoty kredytu są bardziej zróżnicowane, lecz nie występuje wyraźna korelacja między dochodem a kwotą kredytu. Obserwuje się również kilka punktów odstających z bardzo wysokimi dochodami i kwotami kredytu.

3.  Zależność zmiennej objaśnianej **historia kredytowa** względem istotnych zmiennych objaśniających

    Zmienna objaśniana ma charakter zmiennej binarnej, w związku z czym wartości dla zmiennej objaśniającej na osi OX znajdują się jedynie przy 0 i 1.

-   [Zależność między historią kredytową a dochodem wnioskodawcy]{.underline}

    Osoby, które nie otrzymały kredytu charakteryzują się niskimi dochodami. Z kolei wśród osób, którym przyznano finansowanie znajdują się osoby o różnym dochododzie - od najniższego do bardzo wysokiego (\> 60.000 jendostek pieniężnych). Taka zależność może wskazywać na fakt, że ta grupa ma większe możliwości finansowe lub łatwiejszy dostęp do kredytów.

-   [Zależność między historią kredytową a dochodem współwnioskodawcy]{.underline}

    Dochód współwnioskodawców jest o wiele niższy od wnioskodawców, lecz zależność względem historii kredytowej jest bardzo podobna. Jedyną anomalią jest pojedyncza wysoka wartość dochodu współwnioskodawcy dla osoby, która nie uzyskała kredytu.

-   [Zależność między historią kredytową a kwotą kredytu]{.underline}

    Kredytu nie uzyskały osoby o niskich potrzebach, z kolei osoby o wyższych potrzebach z większą łatwością uzyskiwały kredyt.

### c) Metoda kwantyl-kwantyl

Stworzono wykresy typu Q-Q dla zmiennych, dla których zidentyfikowano wartości odchylające się podczas analizy wykresami pudełkowymi

```{r echo=FALSE}
layout(matrix(c(1, 2, 3, 4), nrow = 2, byrow = TRUE), heights = c(1, 1, 1))
qqnorm(danem$ApplicantIncome, pch = 1, frame = FALSE, main = "Dochód wnioskodawcy")
qqline(danem$ApplicantIncome, col = "steelblue", lwd = 2)

qqnorm(danem$CoapplicantIncome, pch = 1, frame = FALSE, main = "Dochód współwnioskodawcy")
qqline(danem$CoapplicantIncome, col = "steelblue", lwd = 2)
        
qqnorm(danem$Loan_Amount_Term, pch = 1, frame = FALSE, main = "Czas trwania kredytu")
qqline(danem$Loan_Amount_Term, col = "steelblue", lwd = 2)
        
qqnorm(danem$LoanAmount, pch = 1, frame = FALSE, main = "Kwota kredytu")
qqline(danem$LoanAmount, col = "steelblue", lwd = 2)
```

Analiza wykresów kwantyl-kwantyl pozwala na ocenienie czy dane pasują do oczekiwanego rozkładu zmiennej. W trzech sytuacjach występują zauważalne trendy rosnące, którym towarzyszą delikatne odchylenia powyżej lini tendencji. Jedynie na wykresie obrazującym **Czas trwania kredytu** występuje trend stały równy około 350 jednostek pieniężnych, który przyjmuje większość obserwacji.

#### d) Odchylenia Cook'a

```{r echo=FALSE}
library(broom)
layout(matrix(c(1, 2), nrow = TRUE, byrow = 2), heights = c(1, 1, 1))
fit = lm(LoanAmount ~ ApplicantIncome,data=dane2)
plot(fit,which=4, main="Kwota kredytu vs Dochód wnioskodawcy")

fit1 = lm(LoanAmount ~ Loan_Amount_Term,data=dane2)
plot(fit1,which=4, main="Kwota kredytu vs Czas trwania")

fit2 = lm(LoanAmount ~ Married,data=dane2)
plot(fit2,which=4, main="Kwota kredytu vs Stan cywilny")

fit3 = lm(LoanAmount ~ Gender,data=dane2)
plot(fit3,which=4, main="Kwota kredytu vs Płeć")

layout(matrix(c(1), nrow = TRUE, byrow = 1), heights = c(1, 1, 1))

fit4 = lm(LoanAmount ~ Education,data=dane2)
plot(fit4,which=4, main="Kwota kredytu vs Wykształcenie")

```

Dystans Cooka mierzy wpływ pojedynczej obserwacji na dopasowanie modelu. Na osi Y przedstawiane są wartości Cook's Distance, a na osi X liczba obserwacji.\
Dla wykresu **Kwota kredytu vs Dochód wnioskodawcy** Dystans Cooka jest większy od 1, co oznacza, że taki punkt może być uznawany za odstający. W pozostałych pryzpadkach wartości wskaźnika są mniejsze od 1.\
Punkty znajdujące się blisko OX mają niewielki wpływ na na model, dzięki czemu można uznać je za normalne. Na każdym wykresie znajduje się kilka istotnie wykraczających wartości, które pozostały po przeprowadzonej walidacji i analizie braków danych.

### 9. Wizualizacja danych

Zamiana danych na jakościowe, aby ułatwić wizualizację.

```{r include=FALSE}
danej <- danem
danej$Gender <- ifelse(danej$Gender == 0, "Kobieta", "Mezczyzna")

danej$Married <- ifelse(danej$Married == 1, "Tak" , "Nie")

danej$Self_Employed <- ifelse(danej$Self_Employed == 1, "Tak", "Nie")


danej$Education <- ifelse(danej$Education == 1, "Studia", "Bez studiów")


danej$Property_Area <- ifelse(danej$Property_Area == 1, "Wiejski", 
                              ifelse(danej$Property_Area == 2, "Polmiejski", "Miejski"))

danej$Credit_History <- ifelse(danej$Credit_History == 1, "Tak", "Nie")

danej$Dependents <- ifelse(danej$Dependents == 3, "3+", 
                           ifelse(danej$Dependents == 2, "2", 
                                  ifelse(danej$Dependents == 1, "1","0")))

names(danej) <- c("Plec", "W_zwiazku_malzenskim", "Osoby_na_utrzymaniu", "Edukacja", "Samozatrudnienie", "Dochod_aplikanta", "Dochod_wspolaplikanta", "Wysokosc_kredytu", "Okres_kredytu", "Historia_kredytowa", "Obszar_zamieszkania")
summary.data.frame(danej)
```

**Zmienną zależną** w przeprowadzanej analizie danych jest zmienna **Historia kredytowa** i do niej odnosić będą się przeprowadzane wizualizacje oraz analiza wnioskowania statystycznego.

```{r echo=FALSE, message=FALSE, warning=FALSE}
library(plotly)
library(dplyr)
library(webr)
onuk <- danej %>% 
  count(Osoby_na_utrzymaniu, Historia_kredytowa) 

PieDonut(data = onuk, aes(Historia_kredytowa, count = n)) +
  ggtitle("Historia kredytowa")

PieDonut(data = onuk, aes(Osoby_na_utrzymaniu, Historia_kredytowa, count = n),title = "Historia kredytowa a liczba osób na utrzymaniu", showPieName = FALSE, pieLabelSize = 3,  donutLabelSize = 3, titlesize = 4, r0 = getOption("PieDonut.r0", 0.1),  r1 = getOption("PieDonut.r1", 0.7), r2 = getOption("PieDonut.r2", 1)) 

ggplot(danej, aes(Plec, fill = Historia_kredytowa, group = Historia_kredytowa)) +
  geom_bar() +
  scale_fill_brewer(palette = "Pastel1") +
  ggtitle("Historia kredytowa w zależności od płci")+
  xlab("Płeć") +
  ylab("Liczba")

ggplot(danej, aes(x = Edukacja, y = Samozatrudnienie, color = Historia_kredytowa)) +
  geom_point(position = "jitter") +
  coord_flip() +
  ggtitle("Historia kredytowa a poziom edukacji i samozatrudnienie")

ggplot(danej, aes(x = Obszar_zamieszkania, y = Wysokosc_kredytu, color = Historia_kredytowa)) +
  geom_point(position = "jitter") +
  scale_fill_brewer(palette = "Pastel1") +
  ggtitle("Historia kredytowa a obszar zamieszkania i wysokość kredytu")
  
```
Z analizy powyższych wykresów możemy wyciągnąć następujące wnioski:
*Znaczna większość osób uzyskuje akcepację wniosku o kredyt
*Większość osób wnioskujących o kredyt, to osoby bezdzietne
*O kredyt wnioskuje 3 razy więcej mężczyzn niż kobiet
*Większość osób wnioskujących o kredyt ukończyła studia


```{r echo=FALSE, message=FALSE, warning=FALSE}
library(tidyverse)
ggplot(danej, aes(x = W_zwiazku_malzenskim, fill = factor(Historia_kredytowa))) +
  geom_bar(position = "dodge") +
  xlab("Stan cywilny") +
  ylab("Liczba osób") +
  scale_fill_manual(name = "Historia kredytowa",
                    values = c("Nie" = "#DC143C", "Tak" = "#90EE90"),
                    labels = c("Nie przyznano", "Przyznano")) +
  ggtitle("Historia kredytowa w zależności od stanu cywilnego") +
  theme_light()

ggplot(danej, aes(x = Dochod_aplikanta, 
                 y = Dochod_wspolaplikanta, 
                 color = factor(Historia_kredytowa))) +
  geom_point() +
  geom_smooth(method = "lm", se = FALSE) +
  xlab("Dochód aplikanta") +
  ylab("Dochód współaplikanta") +
  scale_color_discrete(name = "Historia kredytowa",
                       labels = c("Nie przyznano", "Przyznano")) +
  ggtitle("Dochody a historia kredytowa") +
  theme_light()

ggplot(danej, aes(x = Wysokosc_kredytu, 
                 y = Okres_kredytu, 
                 color = factor(Historia_kredytowa))) +
  geom_point() +
  xlab("Kwota kredytu") +
  ylab("Okres kredytu (miesiące)") +
  scale_color_discrete(name = "Historia kredytowa",
                       labels = c("Nie przyznano", "Przyznano")) +
  ggtitle("Kwota kredytu a okres kredytu w zależności od historii kredytowej") +
  theme_light()
```

**Wykres 1** pokazuje, że osoby w związku małżeńskim częściej otrzymują kredyt niż osoby niezamężne. Liczba odmów jest stosunkowo niska w obu grupach.

Czerwona linia regresji (**wykres 2**) "Nie przyznano" wykazuje się tendencją malejącą — wyższe dochody aplikanta wiążą się z niższymi dochodami współaplikanta, gdy kredyt nie został przyznany. Linia regresji "Przyznano" jest mniej stroma, co sugeruje słabszą zależność między dochodami aplikanta a współaplikanta w przypadku przyznania kredytu.

Z analizy **wykresu 3** wynika, że kredyty, które zostały przyznane są rozproszone w zakresie zarówno kwot kredytów, jak i okresu spłaty, natomiast większość przyznanych kredytów jest objęta dłuższym okresem spłaty. Z kolei kredyty odrzucone są bardziej skupione w określonych przedziałach kwoty i okresu.

### 10. Wnioskowanie statystyczne

Rozpoczęto od stworzenia wykresu pudełkowego przedstawiającego zależność między dochodami aplikantów a ich historią kredytową (przyznanie lub nieprzyznanie kredytu). Następnie przeprowadzono wstępne wnioskowanie statystyczne.

```{r echo=FALSE, message=FALSE, warning=FALSE}
library(ggplot2)
ggplot(danej, aes(x = factor(Historia_kredytowa), 
                 y = Dochod_aplikanta, 
                 fill = factor(Historia_kredytowa))) +
  geom_boxplot() +
  xlab("Historia kredytowa") +
  ylab("Dochód aplikanta") +
  scale_fill_manual(name = "Historia kredytowa",
                    values = c("Nie" = "#CC9999", "Tak" = "#66CCFF"),
                    labels = c("Nie przyznano", "Przyznano")) +
  ggtitle("Rozkład dochodów aplikantów w zależności od historii kredytowej") +
  theme_light()


```

```{r message=FALSE, warning=FALSE, include=FALSE}
library(ggstatsplot)
ggbetweenstats(data = danej, x = Historia_kredytowa, y = Dochod_aplikanta)
max(danej$Dochod_aplikanta)
dane_bez_maksimum <- danej[-82,]
p <- ggbetweenstats(data = dane_bez_maksimum, x = Historia_kredytowa, y = Dochod_aplikanta)
```

```{r echo=FALSE, message=FALSE, warning=FALSE}
plotly::ggplotly(p)
```

Wykres pokazuje, że osoby z wyższymi dochodami mają większe szanse na przyznanie kredytu, co widać po wyższej medianie i większej różnorodności dochodów w tej grupie. W grupie, której odmówiono kredytu, dochody są na ogół niższe, choć zdarzają się wyjątki z wyższymi dochodami. Oznacza to, że dochód jest istotnym, ale nie jedynym czynnikiem wpływającym na decyzję kredytową.

*Testy Statystyczne*

```{r include=FALSE}
str(danej$Historia_kredytowa) #character
danej$Historia_kredytowa <- ifelse(danej$Historia_kredytowa == "Tak", 1, 0) #zmiana na numeric
str(danej$Historia_kredytowa) #numeric
```

```{r echo=FALSE}
library(tidyverse)
library(ggstatsplot)
hist(danej$Historia_kredytowa, main = "Histogram rozkładu zmiennej zależnej", xlab = "Wartości")

shapiro_test <- shapiro.test(danej$Historia_kredytowa)
wyniki_testu <- data.frame(
  Zmienna = "Historia_kredytowa",
  Statystyka = shapiro_test$statistic,
  Wartość_p = shapiro_test$p.value
)

```

```{r include=FALSE}
library(grid)
library(gridExtra)


```

```{r echo=FALSE}
tabela_z_tytulem <- tableGrob(wyniki_testu)

grid.arrange(textGrob("Wyniki testu Shapiro-Wilka", 
                      gp=gpar(fontsize=12, fontface="bold")), 
                      tabela_z_tytulem, ncol=1,
                      heights = unit(c(1, 2), "cm")
)
```

Zaprezentowany histogram oraz test normalności rozkładu Shapiro-Wilka pozwalają stwierdzić, że zmienna zależna nie ma rozkładu normalnego. W związku z tym dalsze wnioskowanie statystyczne należy przeprowadzić w oparciu o *testy nieparametryczne*.

```{r include=FALSE}
library(tidyverse)
library(ggstatsplot)

# Test U Manna-Whitneya
wilcox_test <- wilcox.test(danej$Historia_kredytowa, danej$Dochod_aplikanta)
wilcox_results <- data.frame(
  Statystyka = wilcox_test$statistic,
  Wartość_p = wilcox_test$p.value,
  Metoda = wilcox_test$method,
  Alternatywa = wilcox_test$alternative
)
```

```{r include=FALSE}
library(kableExtra)
```

```{r echo=FALSE}

wilcox_table_kable <- kable(wilcox_results, format = "html", caption = "Wyniki testu Wilcoxona") %>%
  kable_styling(bootstrap_options = c("striped", "hover", "condensed"))
wilcox_table_kable

# Test ANOVA
anova_test <- aov(danej$Historia_kredytowa ~ danej$Dochod_aplikanta)
anova_summary <- summary(anova_test)
anova_df <- as.data.frame(anova_summary[[1]])


anova_table_kable <- kable(anova_df, format = "html", caption = "Wyniki testu ANOVA") %>%
  kable_styling(bootstrap_options = c("striped", "hover", "condensed"))
anova_table_kable

```

Przeprowadzone testy statystyczne pozwalają na porównanie różnic między grupami. *Test U Manna-Whitneya* jako test nieparametryczny używany jest do porównywania dwóch niezależnych grup w celu sprawdzenia, czy pochodzą one z tej samej populacji. Został wykorzystany, ponieważ analizowane dane nie spełniają założeń dotyczących normalności rozkładu. Statystyka testu U wynosi 671, co oznacza, że rozkłady obu badanych grup są do siebie bardzo podobne.

*Test ANOVA* sprawdza, czy istnieją istotne różnice między więcej niż dwoma grupami.

**Hipoteza zerowa** (H₀): Wszystkie grupy mają te same średnie (brak różnic między grupami). **Hipoteza alternatywna** (H₁): Co najmniej jedna z grup różni się średnią od pozostałych.

Wynik testu ANOVA wynosi p-value = 0.0465997, co oznacza, że istnieje statystycznie istotna różnica między grupami, gdy poziom istotności alfa=0,05. W związku z tym prawdopodobieństwo uzyskania wyników równie ekstremalnych, zakładając brak różnic między grupami wynosi około 4.66%. Ponieważ jest to mniejsze niż 5%, możena uznać różnice między grupami za istotne.

*Oszacowanie modelu logitowego dla zmiennej zależnej Historia_kredytowa*

```{r echo=FALSE}
logit <- glm(Historia_kredytowa ~ Dochod_aplikanta + Wysokosc_kredytu + Dochod_wspolaplikanta + Okres_kredytu, data = danej, family = binomial)
summary(logit)$coefficients
 
logit1 <- glm(Historia_kredytowa ~ Dochod_aplikanta, data = danej, family = binomial)
summary(logit1)$coefficients
```

**Pierwszy model** logitowy pokazuje, że tylko jedna cecha ma istotny wpływ na zmienną zależną. W związku z czym zbudowano **drugi model**, który przedstawia tylko zależność między **historią kredytową** a **dochodem aplikanta**. Również analiza wartości **AIC** pokazuje, że drugi model jest lepiej dopasowany.

```{r include=FALSE}
danej$Historia_kredytowa <- ifelse(danej$Historia_kredytowa == 1, "Tak", "Nie") #powrót do zm. jakościowej
str(danej$Historia_kredytowa) #character
```

### 11. Podsumowanie

W ramach przeprowadzonego projektu dokonano kompleksowej analizy wniosków kredytowych, której celem było zrozumienie kluczowych zależności między zmiennymi oraz zidentyfikowanie czynników wpływających na decyzje kredytowe.

Proces rozpoczęto od wstępnej eksploracji danych, podczas której zidentyfikowano istotne braki w zmiennych oraz szczegółowo przeanalizowano ich strukturę. Pozwoliło to na odpowiednie przygotowanie danych do dalszych etapów analizy. Kolejnym krokiem była walidacja danych, podczas której wszystkie obserwacje pozytywnie przeszły weryfikację, spełniając określone kryteria jakości. Analiza wykazała, że braki danych miały charakter całkowicie losowy (MCAR), co oznacza, że nie były one powiązane z wartościami innych zmiennych ani z samymi brakującymi danymi.

W następnym etapie przeprowadzono imputację braków danych, wykorzystując metodę wielowymiarowego wypełniania danych przez równania łańcuchowe. Porównanie statystyk przed i po imputacji wykazało, że zastosowana metoda skutecznie zachowała reprezentatywność danych, co umożliwiło dalszą analizę.

Analiza odstających obserwacji obejmowała zarówno podejście jednowymiarowe, z użyciem wykresów pudełkowych, jak i wielowymiarowe, przy użyciu wykresów rozrzutu (scatterplot). Pozwoliło to na identyfikację relacji między zmiennymi. Wykorzystano również metodę kwantylową oraz odchylenia Cooka, co dostarczyło dodatkowych informacji na temat struktury danych i umożliwiło identyfikację obserwacji wpływających na modele.

Końcowym etapem była wizualizacja danych i wnioskowanie statystyczne, które pozwoliły na identyfikację kluczowych wzorców i zależności między zmiennymi. Wskazały, że najistotniejszym czynnikiem kształtującym zmienną Historia kredytowa. Inne zmienne nie mają tak istotnego wpływu na odrzucenie lub przyjęcie wniosku o przyznanie kredytu.