---
title: "Projekt Analiza Danych"
author: "A. Kierznikowicz, J. Dobosz, P. Cebulska"
date: "2024-11-20"
output: html_document
---

```{r setup, include=FALSE}
knitr::opts_chunk$set(eval = FALSE, include = FALSE)
```

## 1. Porządkowanie danych

W pierwszej części projektu analizujemy dane źródłowe pod kątem wystąpienia **braków danych**.

When you click the **Knit** button a document will be generated that includes both content as well as the output of any embedded R code chunks within the document. You can embed an R code chunk like this:

```{r}
dane <- read.csv("Hipoteczny.csv")
```

## a) Wstępne rozeznanie

Zainstalowanie pakietu naniar

```{r include=FALSE}
install.packages("naniar")
library("naniar")
```

n_miss(): Returns NA count in your data frame or column

```{r echo=TRUE}
n_miss(dane)
```

n_complete(): Returns number of complete values

```{r}
n_complete(dane)
```

prop_miss() and pct_miss(): Proportion or percentage of values that are NA

```{r}
prop_miss(dane)
pct_miss(dane)
```

miss_var_summary(): A summary table of NA counts in your table uwagi: chciałabym jeszcze kolumnę "variables" przenieść do pierwszej kolumny zamiast cyf 1-12, jako opisy wierszy, ale na razie nie mam pomysłu jak to zrobić

```{r}
miss <- miss_var_summary(dane)
```

miss_case_table(): A summary table of NAs by case (observation)

```{r}
miss_bycase <- miss_case_table(dane)
miss_bycase <- as.data.frame(miss_bycase)
```

## b) Dodawanie wykresów

```{r dane, echo=FALSE}
plot(dane)
```

Powyższy wykres jest zapewne zbędny ale wygląda bardzo ciekawie

```{r echo=FALSE}
vis_miss(dane)
```

Podsumowanie wykresu: braki w sumie wynoszą 0,9% całkowitych danych i znajdują się w kolumnach "LoaAmount" (1% kolumny), "Loan_Amount_Team" (2% kolumny), "Credit_History" (8% kolumny)

```{r}
vis_miss(dane, cluster=TRUE, sort_miss=TRUE)
```

A tutaj uszeregowane względem procentu braków oraz miejscem występowania braków

Co dalej: c. Jakiego typu są braki danych?: i. MCAR - completely at random - nie istnieje żadna zależność ii. MAR - at random - losowe (nie można wskazać wzorca), ale wpływają na wyniki analiz iii. MNR - not random - Korelacja braków danych (fajka; zaznacz braki danych; korelacja flag z daną zmienną), obrazki, filtry Ifelse coś=NA fajka utwórz nową zmienną (mutate) "making new variables" Korelacja: corr_mat(dane) ale najpierw flagi nowa zmienna \<- ifelse(dochod==NA, 1, 0) d. Czy coś można wywnioskować z tej korelacji braków danych
